臺灣南投地方法院民事判決
110年度訴字第371號
原      告  王琇瑾  
訴訟代理人  林學書  
原      告  林麗珍  

            林繁美  
共      同
訴訟代理人  張右人律師
共      同
複  代理人  張豐守律師
被      告  南投縣政府

法定代理人  林明溱  
訴訟代理人  呂秀梅律師
複  代理人  蔡嘉容律師
            黃雅榆  
被      告  南投縣立竹山國民小學

法定代理人  陳榮昌  
上列當事人間損害賠償事件，本院於民國111年9月8日言詞辯論
終結，判決如下：
    主  文
被告南投縣立竹山國民小學應分別給付原告王琇瑾新臺幣柒拾捌
萬玖仟貳佰壹拾肆元、原告林麗珍新臺幣捌拾貳萬壹仟伍佰貳拾
柒元、原告林繁美參拾捌萬參仟柒佰柒拾捌元，及均自民國一百
一十一年三月十八日起至清償日止，按週年利率百分之五計算之
利息。
原告其餘之訴駁回。
訴訟費用由被告南投縣立竹山國民小學負擔十分之八，餘由原告
負擔。
原告王琇瑾、林麗珍、林繁美如分別以新臺幣貳拾陸萬參仟零柒
拾壹元、貳拾柒萬參仟捌佰肆拾貳元、壹拾貳萬柒仟玖佰貳拾陸
元為被告南投縣立竹山國民小學供擔保後，得假執行。但被告南
投縣立竹山國民小學如分別以新臺幣柒拾捌萬玖仟貳佰壹拾肆元
、捌拾貳萬壹仟伍佰貳拾柒元、參拾捌萬參仟柒佰柒拾捌元為原
告王琇瑾、林麗珍、林繁美預供擔保後，得免為假執行。
原告其餘假執行之聲請駁回。
    事實及理由
壹、程序事項
    按訴狀送達後，原告不得將原訴變更或追加他訴，但擴張或
    減縮應受判決事項之聲明者，不在此限。不變更訴訟標的，
    而補充或更正事實上或法律上之陳述者，非為訴之變更或追
    加。民事訴訟法第255條第1項第3款、第256條分別定有明文
    。經查，原告起訴時原聲明：㈠被告南投縣政府、南投縣立
    竹山國民小學（下稱竹山國小）各應給付原告新臺幣（下同
    ）2,484,192元，及自起訴狀繕本送達翌日起至清償之日止
    ，按週年利率5％計算之利息。被告之一若為給付，其餘被告
    於其給付範圍内同免責任。㈡原告願供擔保，請准宣告假執
    行（見本院一卷第13頁）。嗣於民國111年3月4日以民事準
    備狀，將聲明變更為：㈠被告南投縣政府、竹山國小應連帶
    給付原告王琇瑾789,214元、原告林麗珍960,282元、原告林
    繁美413,264元，及均自起訴狀繕本送達翌日起至清償日止
    ，按週年利率5％計算之利息。㈡如被告一人為給付，他被告
    就該給付範圍內同免給付義務（見本院卷第235頁）。最終
    於111年9月8日本院言詞辯論期日，將聲明變更為：㈠被告竹
    山國小應給付原告王琇瑾789,214元、原告林麗珍960,282元
    、原告林繁美413,264元，並均自民事言詞辯論要旨狀送達
    翌日即111年3月18日起至清償之日止，按週年利率5％計算之
    利息。㈡被告南投縣政府應給付原告王琇瑾789,214元、原告
    林麗珍960,282元、原告林繁美413,264元，並均自民事言詞
    辯論要旨狀送達翌日即111年3月18日起至清償之日止，按週
    年利率5％計算之利息。㈢被告之一若為給付，其餘被告於其
    給付範圍內同免責任㈣原告願供擔保請准宣告假執行（見本
    院卷二第265頁至第266頁）。原告前開聲明之變更，核屬減
    縮應受判決事項之聲明，暨補充及更正事實上及法律上之陳
    述，依前揭規定，均應准許。
貳、實體事項
一、原告起訴主張略以：
  ㈠坐落南投縣○○鎮○○段000地號土地（下稱751地號土地）為原
    告王琇瑾、林麗珍、林繁美共有，應有部分依序各為72分之
    25、72分之23、3分之1；同段752地號土地（下稱752地號土
    地）為原告王琇瑾、林麗珍共有，應有部分依序各為72分之
    49、72分之23；同段754地號土地（下稱754地號土地，與75
    1、752地號土地，合稱系爭土地）為原告王琇瑾、林麗珍、
    林繁美共有，應有部分依序各為24分之7、8分之3、3分之1
    。751、752、754地號土地於重測前分別為埔心子段407、40
    7-23、407-1地號土地（下分別稱舊407、407-23、407-1地
    號土地），其中舊407-23地號又係分割自舊407地號土地而
    來。系爭土地迄未經被告南投縣政府或訴外人南投縣竹山鎮
    公所（下稱竹山鎮公所）依法辦理徵收，被告竹山國小亦無
    支付租金或其他對價，逕自無權占有系爭土地，作為被告竹
    山國小擴建操場使用，並以竹山鎮公所前係向訴外人羅金購
    入系爭土地，且已給付價金完畢為由，拒絕向原告承租或返
    還系爭土地。
  ㈡惟被告就竹山鎮公所已向羅金價購系爭土地暨交付價金乙事
    ，未見其等提出土地買賣契約書及付款憑證、所有權移轉登
    記等相關紀錄，其等抗辯已非無疑；且依被告南投縣政府提
    出羅金收受款項之收據觀之，羅金與竹山鎮公所間就買賣系
    爭土地之價金給付方式、辦理所有權移轉登記時點、點交時
    間、點交對象、稅賦負擔、違約責任等關於買賣契約重要之
    點，均未約定，核其性質當僅屬簽立本約前之預約，難認羅
    金與竹山鎮公所間已就系爭土地之買賣，完成買賣契約之最
    後簽定；況縱被告所稱屬實，竹山鎮公所與羅金間係於43年
    間就系爭土地成立買賣契約，惟依斯時有效施行之實施耕者
    有其田條例第28條第1項規定，耕地承領人依該條例承領之
    耕地，於地價未繳清前，不得移轉，違反者，其耕地所有權
    移轉亦屬無效。遑論原告係向前手購入系爭土地，已依法辦
    妥系爭土地之所有權移轉登記，原告就系爭土地之所有權能
    理當受保障，原告仍得本於系爭土地所有權人之地位，合法
    行使權利。
  ㈢則原告登記取得系爭土地後，因系爭土地已供被告竹山國小
    作為教育用途使用，而無強行要求被告應遷讓返還系爭土地
    ，僅要求被告給付合理之使用對價，亦屬合乎情理。從而，
    被告無權占有系爭土地，顯受有相當於租金之不當得利，並
    致原告因此受有損害，原告即得請求被告返還前開所受相當
    於租金之不當得利。茲以系爭土地於106年度至110年度之申
    報地價均為每平方公尺2,320元，被告占用面積為4283.09平
    方公尺，並按利率5％作為計算基準，參以原告就系爭土地分
    別之應有部分範圍及取得時點，則被告得給付相當於租金之
    不當得利金額，分別為原告王琇瑾789,214元、給付原告林
    麗珍960,282元、給付原告林繁美413,264元。
  ㈣另依國民教育法第16條規定，國民教育之預算係由縣政府負
    責編列，被告南投縣政府雖未實際占有系爭土地，但被告竹
    山國小係無權占有系爭土地，受有不當得利之利益，被告南
    投縣政府則因其未編列前開不當得利之預算，致財產消極增
    加，受有利益，且其所受有利益與原告所受損害間，具有因
    果關係，是被告竹山國小、南投縣政府當就其等所應返還之
    不當得利，負不真正連帶之賠償責任。故依民法第179條規
    定、不真正連帶債務之法律關係，請求被告給付起訴前回溯
    5年之不當得利金額等語。並聲明：⒈被告竹山國小應給付原
    告王琇瑾789,214元、原告林麗珍960,282元、原告林繁美41
    3,264元，並均自民事言詞辯論要旨狀送達翌日即111年3月1
    8日起至清償之日止，按週年利率5％計算之利息。⒉被告南投
    縣政府應給付原告王琇瑾789,214元、原告林麗珍960,282元
    、原告林繁美413,264元，並均自民事言詞辯論要旨狀送達
    翌日即111年3月18日起至清償之日止，按週年利率5％計算之
    利息。⒊被告之一若為給付，其餘被告於其給付範圍內同免
    責任。⒋原告願供擔保請准宣告假執行。
二、被告南投縣政府抗辯略以：
　㈠舊407、407-23、407-1地號土地，包括斯時尚未分割自舊407
    -1地號土地之舊407-23地號土地，於43年間均屬訴外人羅金
    之耕作放領地。因被告竹山國小於當時有尋覓校地作為操場
    使用之需求，乃於43年7月30日經由竹山鎮公所與羅金協調
    價購取得系爭土地，面積共計0.4393甲，除由竹山鎮公所於
    43年7月30日付清買賣價款19,970元，且負擔羅金後續所應
    繳納合計9年、共計18期（每期應繳納稻穀226公斤，共計4,
    068公斤）之地價款為價金交付，並經竹山鎮公所取得系爭
    土地占有後，交予被告竹山國小占有使用；僅係因斯時依耕
    者有其田放領之土地於未繳清地價前，無法辦理所有權之移
    轉登記，才會造成後續登記作業之延宕。然羅金於57年4月1
    6年死亡後，其繼承人即訴外人羅新粟、羅鴻良、羅新助、
    羅常助（下合稱羅新粟等4人）於辦理遺產稅申報時，已由
    竹山鎮公所出具函文，證明系爭土地已出售予竹山鎮公所，
    由被告竹山國小作為操場使用，藉以核免課徵系爭土地之遺
    產稅，益明羅金確已將系爭土地售予竹山鎮公所，被告竹山
    國小占用系爭土地確有合法之使用權源。
　㈡因爭土地迄仍未辦妥移轉登記予竹山鎮公所，竹山鎮公所、
    被告南投縣政府雖曾數度催促羅新粟等4人儘速處理，並召
    開協調會議多次，然均無結果。故方依內政部97年1月22日
    內授中辦地字第0970249851號函示內容即政府機關價購逾15
    年未完成產權登記之土地應予註記，而於系爭土地登記謄本
    完成註記，載明系爭土地現已為被告竹山國小之學校用地，
    而生債權物權化之法律效果。則原告均係自羅金之繼承人輾
    轉取得系爭土地之應有部分，且系爭土地登記謄本亦有前開
    註記情形，原告即無從主張其等為善意第三人，而主張系爭
    土地為無權占有。
　㈢況系爭土地係由被告竹山國小占有使用，被告南投縣政府固
    應編列國民教育預算，但國民教育預算之編列及通過與否，
    與被告南投縣政府是否無權占有系爭土地、是否受有不當得
    利無涉；且被告竹山國小既係有權占用系爭土地，被告南投
    縣政府本亦無須編列任何預算，自無可能有財產之消極增加
    ，是原告主張被告竹山國小因無權占有系爭土地，被告南投
    縣政府受有財產增加之消極利益，而請求被告南投縣政府應
    與被告竹山國小負不真正連帶賠償責任，自屬無據。況原告
    提起本件訴訟，亦有權利濫用、違反誠信原則之虞，其主張
    亦非有據。縱本院仍認為原告請求給付不當得利為有理由，
    但原告等人歷次取得系爭土地之應有部分比例、面積、時間
    各異，原告請求按系爭土地之109年度申報地價統一計算、
    並依利率5％作為計算基準，亦屬過高，應予酌減等語，資為
    抗辯。為此聲明：原告之訴及假執行之聲請均駁回；如受不
    利判決，願供擔保請准宣告免為假執行。
三、被告竹山國小抗辯略以：
　  竹山鎮公所於43年間承辦南投縣運動會時，預定由被告竹山
    國小作為主辦單位，故而由竹山鎮公所向羅金價購系爭土地
    ，並交付予被告竹山國小使用，被告竹山國小占用系爭土地
    核屬有權使用，並未受有任何不當得利；且於羅金死亡後，
    其家屬曾於57年11月30日向竹山鎮公所提出核免系爭土地遺
    產稅之請求，足認羅金家屬於斯時便已承認系爭土地已由羅
    金出售予竹山鎮公所，竹山鎮公所並已完成給付買賣價金義
    務，餘則引用被告南投縣政府抗辯內容。並聲明：原告之訴
    及假執行之聲請均駁回；如受不利判決願供擔保請准宣告免
    為假執行。　　　
四、兩造不爭執事項：
　㈠751地號土地即舊407地號土地，為原告王琇瑾、林麗珍、林
    繁美共有，應有部分依序各為72分之25、72分之23、3分之1
    。
　㈡752地號土地即舊407-23地號，係分割自舊407地號土地而來
    ，為原告王琇瑾、林麗珍共有，應有部分依序各為72分之49
    、72分之23。
　㈢754地號土地即舊407-1地號土地，為原告王琇瑾、林麗珍、
    林繁美共有，應有部分依序各為24分之7、8分之3、3分之1
    。
　㈣系爭土地前經羅金於不詳時間申請承領，並於46年8月9日繳
    清全部地價。
　㈤羅金於57年4月16日死亡。
　㈥系爭土地之土地登記謄本，均有於其他登記事項欄記載：「
    （一般註記事項）南投縣竹山鎮公所有土地使用權，現為『
    竹山國小』作為學校用地使用」等語。
　㈦被告竹山國小於43年起即有使用系爭土地全部範圍，並作為
    學校操場使用。
　㈧系爭土地於109年度之申報地價均為每平方公尺2,320元。
　㈨竹山鎮公所曾多次向羅金之繼承人即羅新粟等4人（其中羅鴻
    良已於106年3月26日死亡、羅新助已於98年5月15日死亡、
    羅常助已於99年6月6日死亡）協調「羅新粟等4人請求再為
    價購系爭土地」及「竹山鎮公所請求羅新粟等4人辦理系爭
    土地移轉登記」等事宜。
五、兩造爭執事項：
　㈠竹山鎮公所有無與羅金就系爭土地締結系爭買賣契約？系爭
    買賣契約是否有無效情形？
　㈡被告竹山國小得否本於系爭買賣契約，及其與竹山鎮公所間
    之法律關係，對原告主張其就系爭土地有合法占有權源？
　㈢原告依民法第179條請求被告返還占有系爭土地所受相當於租
    金之不當得利，分別給付原告如訴之聲明所示金額，有無理
    由？
　㈣原告提起本件訴訟，有無權利濫用或違反誠信原則之情形？
六、本院之判斷：
  ㈠751地號土地即舊407地號土地，為原告王琇瑾、林麗珍、林
    繁美共有，應有部分依序各為72分之25、72分之23、3分之1
    ；752地號土地即舊407-23地號，係分割自舊407地號土地而
    來，為原告王琇瑾、林麗珍共有，應有部分依序各為72分之
    49、72分之23；754地號土地即舊407-1地號土地，為原告王
    琇瑾、林麗珍、林繁美共有，應有部分依序各為24分之7、8
    分之3、3分之1；系爭土地前經羅金於不詳時間申請承領，
    並於46年8月9日繳清全部地價，羅金後於57年4月16日死亡
    ，竹山鎮公所曾向羅金之繼承人即羅新粟等4人（其中羅鴻
    良已於106年3月26日死亡、羅新助已於98年5月15日死亡、
    羅常助已於99年6月6日死亡）協調「羅新粟等4人請求再為
    價購系爭土地」及「竹山鎮公所請求羅新粟等4人辦理系爭
    土地移轉登記」等事宜；被告竹山國小於43年起即有使用系
    爭土地全部範圍，並作為學校操場使用，於系爭土地之土地
    登記謄本，亦有註記「（一般註記事項）南投縣竹山鎮公所
    有土地使用權，現為『竹山國小』作為學校用地使用」等語；
    系爭土地於109年度之申報地價均為每平方公尺2,320元等節
    ，為兩造所不爭執（見本院卷一第393頁至第394頁），並有
    系爭土地登記第一類謄本、異動索引、南投縣政府111年1月
    19日府教國字第第1110021657號函、竹山鎮公所111年3月25
    日竹鎮財字第1110006518號函、111年3月31日竹鎮財字第11
    10007185號函、南投縣竹山地政事務所111年3月25日竹地一
    字第1110001375號函、南投縣政府111年4月1日府地權字第1
    110080470號函在卷可參（見本院卷一第23頁至第33頁、第2
    43頁至第276頁、第191頁至第209頁、第411頁至第459頁、
    第525頁至第532頁、第463頁至第471頁、第483頁至第517頁
    ），首堪認為真實。
　㈡按當事人主張有利於己之事實者，就其事實有舉證之責任。
    但依其情形顯失公平者，不在此限，為民事訴訟法第277條
    所明定。關於財產之交易及其資料之保存，如因年代久遠，
    人物全非，難以查考，舉證誠屬不易，法院於個案審理中，
    應斟酌當事人各自提出之證據資料，綜合全辯論意旨，依同
    條但書之規定，可適度降低舉證人應負舉證之證明度，為適
    切之調查認定，以維公平正義（最高法院109年度台上字第2
    063號判決意旨參照）。次按民法上之債權契約，除法律有
    特別規定外，僅於特定人間發生其法律上之效力。而土地受
    讓人明知現占有人使用土地之狀態及使用之目的，並斟酌其
    取得土地所有權之情形等項後，如可認其所有物返還等請求
    權之行使違反誠信原則或公共利益，固應駁回其請求，惟現
    占有人與土地受讓人未有任何法律關係，倘其因而獲有使用
    土地之利益，造成土地受讓人無法使用土地受有損害者，土
    地受讓人自得依不當得利法律關係為請求，不因土地受讓人
    不得為所有物返還等請求權之行使，而異其結果（最高法院
    109年度台上字第2804號判決意旨參照）。
　㈢經查：
　⒈土地現為原告取得所有，已如前述；而就系爭土地是否前經
    竹山鎮公所、羅金締結買賣契約，並由竹山鎮公所交付價金
    乙節，參以系爭土地自43年起即由被告竹山國小使用，而依
    系爭土地登記謄本亦記載竹山鎮公所有系爭土地使用權，且
    現為被告竹山國小使用，亦經本院認定如前；羅金曾出具收
    據乙紙，表明「新臺幣19,970元正，經是埔心段407、407-1
    ，計4分3厘9毫3私有放領地及承租地房屋等讓渡竹山鎮價款
    」乙節，亦有收據在可參（見本院卷一第121頁）；復佐以
    羅金及其繼承人雖未移轉系爭土地予竹山鎮公所，但亦未曾
    基於所有權人地位起訴請求竹山鎮公所、被告竹山國小返還
    系爭土地；其繼承人即羅新粟等4人就系爭土地爭執，亦多
    次參與經南投縣政府、竹山鎮公所安排之協調會議，且於羅
    金死亡時，由竹山鎮公所出具證明表示系爭土地以出售竹山
    鎮公所而獲免繳納系爭土地之遺產稅等節，有竹山鎮公所63
    年5月31日竹鎮財字第10097號函、竹山國小用地埔心段407
    、407-1地號產權登記案座談會、竹山鎮公所為竹山國小操
    場用地埔心子段407、407-1地號土地買賣產權移轉案協商會
    議紀錄在卷可參（見本院卷一第125頁、第127頁至第133頁
    、第151頁至第155頁、第159頁至第163頁）。依常情而言，
    倘羅金未曾交系爭土地出售予竹山鎮公所，其即無需出具前
    開收據表明已將土地讓渡竹山鎮公所暨取得價金之必要；且
    被告竹山國小自43年起即使用系爭土地，其使用方式係作為
    學校操場使用，如羅金認系爭土地為其所有，自無可能任憑
    被告竹山國小或竹山鎮公所於系爭土地任意使用，而當本於
    所有權人地位對被告竹山國小或竹山鎮公所主張權利，然羅
    金於其生存期間並無前開舉措，顯然對於竹山國小使用系爭
    土地乙事未曾有爭執。是本院依前開種種原因，認被告抗辯
    竹山鎮公所、羅金已就系爭土地成立買賣契約，並由竹山鎮
    公所給付價金完畢乙節，應堪信為真實。　　
　⒉再原告雖主張前開買賣契約有無效情形等等，然前開買賣契
    約是否有無效情形，僅係存立於羅金、竹山鎮公所間，縱前
    開買賣契約有效，無論被告竹山國小得否以之主張占有權源
    而對抗原告，但系爭土地現既已由原告輾轉取得所有，其與
    被告竹山國小間就系爭土地使用乙事，並無存有任何法律關
    係或契約關係。依前開說明，原告為系爭土地之所有權人，
    其與被告竹山國小復無存有任何法律關係，被告竹山國小現
    占有系爭土地即屬獲有使用系爭土地之利益，自然造成造成
    土地受讓人即原告受有無法使用系爭土地之損害，故原告依
    不當得利法律關係，請求系爭土地之占有人即被告竹山國小
    給付，即屬有據。至於被告南投縣政府抗辯其並無占有使用
    系爭土地乙事，未經原告以書狀或言詞爭執，原告雖主張被
    告南投縣政府依國民教育法第16條規定，依法負有編列國民
    教育經費之義務，然其係基於前開規定負有編列預算之義務
    ，但實並無因預算編列乙事，受有何等利益，自難認其有受
    領不當得利情形。故原告此部分主張，並非可採。被告南投
    縣政府未受有利益，即無從與被告竹山國小就其所應為之給
    付，存有不真正連帶法律關係。　　
　㈣按無法律上之原因而受利益，致他人受損害者，應返還其利
    益。雖有法律上之原因，而其後已不存在者，亦同，民法第
    179條定有明定。又依不當得利之法則請求返還不當得利，
    以無法律上之原因而受利益，致他人受有損害為其要件，故
    其得請求返還之範圍，應以對方所受之利益為度，非以請求
    人所受損害若干為準，無權占有他人土地，可能獲得相當於
    租金之利益為社會通常之觀念（最高法院61年度台上字第16
    95號判決意旨參照）。故無權占有他人土地者，因無法律上
    原因而受占有使用土地之利益，致土地所有權人或管理人受
    有無法使用土地之損害，自得依不當得利之法律關係，請求
    無權占有人返還相當於租金之不當得利。而依土地法第110
    條第1項前段、第2項規定，耕地每年地租不得超過法定地價
    8％；而法定地價，依同法第148條規定，應為土地所有權人
    依土地法所申報之地價；再平均地權條例第16條前段規定，
    舉辦規定地價或重新規定地價時，土地所有權人未於公告期
    間申報地價者，以公告地價80％為其申報地價。上開計收租
    金之規定，於不當得利事件雖非當然一體適用，然未嘗不可
    據為計算不當得利之標準。
  ㈤原告主張其得請求自105年10月27日起至110年10月26日止，
    按系爭土地之面積暨申報地價2,320元之5％計算，計算相當
    於租金之不當得利乙節，茲說明如下：
　⒈系爭土地坐落於南投縣竹山鎮，現為被告竹山國小校地使用
    ，且周圍有商家、便利商店等，有被告竹山國小網頁資料在
    卷可參。是本院審酌上開情形，認原告主張應依系爭土地之
    申報地價之5％，計算相當於租金之不當得利乙節，應係可採
    。而系爭土地於105年至110年度公告地價均為2,900元，經
    計算其申報地價為2,320元；且系爭土地於109年1月間之申
    報地價為2,320元等節，亦有系爭土地登記第一類謄本、公
    告地價列印資料在卷可參（見本院卷一第23頁至第33頁、卷
    二第247頁至第252頁），故原告主張應按系爭土地於105年
    度至110年度申報地價2,320元，為計算基準，亦屬可採。
　⒉觀之南投縣竹山地政事務所111年7月4日竹地一字第11100031
    07號函暨土地登記申請書、系爭土地異動索引（見本院卷二
    第9頁至第203頁、卷一第243頁至第275頁），原告就系爭土
    地之應有部分取得情形如下：
　⑴關於751地號土地部分：原告王琇瑾於105年10月27日起至105
    年12月1日止，其應有部分累計為72分之32；後於105年12月
    2日起至106年6月13日止，其應有部分累計為72分之41，於1
    06年6月14日起至108年7月2日，其應有部分累計為72分之49
    ，後其於108年7月3日將前開土地之應有部分72分之24，移
    轉原告林繁美所有，是原告王琇瑾自108年7月3日迄今，就
    前開土地之應有部分為72分之25；原告林麗珍就751地號土
    地自105年10月27日起迄今應有部分均為72分之23，原告林
    繁美就前開土地應有部分於108年7月3日起迄今均為72分之2
    4。
　⑵關於752地號土地部分：原告王琇瑾於105年10月27日起至105
    年12月1日止，其應有部分累計為72分之32；後於105年12月
    2日起至106年6月13日止，其應有部分累計為72分之41，於1
    06年6月14日起迄今，其應有部分累計為72分之49；原告林
    麗珍就前開土地應有部分自105年10月27日起迄今均為72分
    之23。
　⑶關於754地號土地部分：原告王琇瑾於105年10月27日起至105
    年12月1日止，其應有部分累計為72分之32；後於105年12月
    2日起至108年7月2日止，其應有部分累計為72分之45，後其
    於108年7月3日將前開土地之應有部分72分之24，移轉原告
    林繁美所有，是原告王琇瑾自108年7月3日迄今，就前開土
    地之應有部分為72分之21；原告林麗珍就754地號土地自105
    年10月27日起迄今應有部分均為72分之27，原告林繁美就前
    開土地應有部分於108年7月3日起迄今均為72分之24。
　⒊則就原告於系爭土地取得應有部分之變動情形，是否另主張
    不當得利之計算依據乙節，業經本院於111年9月8日言詞辯
    論期日當庭闡明，經原告主張仍以民事準備書狀為計算憑據
    （見本院卷二第266頁至第267頁、卷一第241頁至第242頁）
    ，故就原告主張內容，分別論述如下：
  ⑴關於原告王琇瑾就751地號土地、754地號土地請求分別依應
    有部分72分之25、72分之21計算部分，因原告王琇瑾就前開
    土地取得情形，已如前述，故其此部分之主張，即屬有據；
    但就752地號土地部分，因原告王琇瑾於106年6月14日登記
    取得之應有部分非為72分之49，是認應依原告王琇瑾就752
    地號土地之各登記取得應有部分之時點暨應有部分，分別計
    算。
　⑵就原告林麗珍部分，其於105年10月27日即已分別取得751地
    號土地、752地號土地、754地號土地應有部分72分之23、72
    分之23、8分之3，亦如前述，是原告主張其應以上開應有部
    分為計算乙節，亦屬有據。
　⑶再原告林繁美就751地號土地、754地號土地之應有部分，均
    為3分之1；然原告林繁美係於108年7月3日方登記取得前開
    土地之應有部分，故就其主張內容，僅於108年7月3日取得
    前開土地部分係屬可採，其餘期間部分，則無理由。
　⒋經依上開說明、系爭土地之各別面積暨申報地價之5％計算結
    果，原告王琇瑾、林麗珍、林繁美就系爭土地分別得向被告
    竹山國小請求789,214元【計算式：751地號土地部分：3,4
    14.31平方公尺×2,320元×5％×72分之25×5年＝687,604元，元
    以下四捨五入。752地號土地部分：①0.90平方公尺×2,320
    元×5％×(36日/365日）×72分之32＝5元，元以下四捨五入。②0
    .90平方公尺×2,320元×5％×(194日/365日）×72分之41＝32元
    ，元以下四捨五入。③0.90平方公尺×2,320元×5％×(4年又135
    日/365日）×72分之49＝310元，元以下四捨五入④合計：5元＋
    32元＋310元＝347元754地號土地：867.88平方公尺×2,320元
    ×5％×5年×72分之21＝146,816元。上開金額共計：687,604元
    ＋347元＋146,816元＝834,767元（逾原告王琇瑾本件請求金額
    ，故原告王琇瑾請求789,214元即屬有據）】、821,527元【
    計算式：751地號土地部分：3414.31平方公尺×2,320元×5％
    ×5年×72分之23＝632,596元，元以下四捨五入。752地號土
    地：0.90平方公尺×2,320元×5％×5年×72分之23＝167元，元以
    下四捨五入。754地號土地：867.88平方公尺×2,320元×5％×
    5年×8分之3＝188,764元，元以下四捨五入。上開金額共計
    ：632,596元＋167元＋188,764元＝821,527元】、383,778元【
    計算式：751地號土地：3,414.31平方公尺×2,320元×5％×(2
    年又116日/365日）×3分之1＝305,997元。754地號土地：86
    7.88平方公尺×2,320元×5％×(2年又116日/365日）×3分之1＝7
    7,781元上開金額共計：305,997元元＋77,781元＝383,778元
    】。其餘原告林麗珍、林繁美逾此部分之請求，則無依據。
　㈥按給付無確定期限者，債務人於債權人得請求給付時，經其
    催告而未為給付，自受催告時起，負遲延責任；其經債權人
    起訴而送達訴狀，或依督促程序送達支付命令，或為其他相
    類之行為者，與催告有同一之效力，民法第229條第2項定有
    明文。而遲延之債務，以支付金錢為標的者，債權人得請求
    依法定利率計算之遲延利息；應負利息之債務，其利率未經
    約定，亦無法律可據者，週年利率為5%，亦為民法第233條
    第1項、第203條所明定。經查：原告對被告竹山國小之前開
    債權，核屬無確定期限之給付，原告以民事言詞辯論要旨狀
    催告被告竹山國小履行，被告竹山國小迄未給付，依前揭法
    律規定，自應負遲延責任。則本件被告竹山國小係於111年3
    月17日收受前開書狀（見本院卷一第397頁），原告請求自1
    11年3月18日起至清償日止，按週年利率5％計算之利息，自
    屬有據。　
　㈦按權利之行使，不得違反公共利益，或以損害他人為主要目
    的。行使權利，履行義務，應依誠實及信用方法。民法第14
    8條定有明文。而權利之行使，是否以損害他人為主要目的
    ，依權利社會化之基本內涵，應就權利人因權利行使所能取
    得之利益，與他人及國家社會所受之損失，比較衡量以定之
    。倘其權利之行使，自己所得利益極少而他人及國家社會所
    受之損失甚大者，即得視為以損害他人為主要目的。至所謂
    誠實信用之原則，係在具體之權利義務關係，依正義公平方
    法，確定並實現權利內容，避免一方犧牲他方利益以圖利自
    己，亦應以各方當事人利益為衡量依據，並考慮權利義務之
    社會作用，於具體事實為妥善運用（最高法院110年度台上
    字第3036號判決意旨參照）。則原告為系爭土地所有權人，
    為圓滿行使系爭土地所有權之權能而提起本件訴訟，自屬正
    當行使權利，而難認有權利濫用、違反誠信原則情形。被告
    此部分之抗辯，即非可採。
七、綜上所述，原告王琇瑾、林麗珍、林繁美依民法第179條規
    定，請求被告竹山國小分別給付789,214元、821,527元、38
    3,778元，及均自111年3月18日起至清償日止，按週年利率5
    ％計算利息，為有理由，應予准許；原告林麗珍、林繁美逾
    此部分之請求，則無理由，應予駁回。又原告依民法第179
    條規定，請求被告南投縣政府給付暨與被告竹山國小就前開
    給付應負不真正連帶責任乙節，則無理由，應予駁回。
八、本判決原告勝訴部分，原告、被告竹山國小分別陳明願供擔
    保，請求准予宣告假執行及免為假執行，均核無不可，爰分
    別酌定相當金額併准許之。至於原告敗訴部分，其假執行之
    聲請失其依據，併駁回之。
九、本件事證已臻明確，兩造其餘攻擊防禦及證據調查，均與本
    案之判斷不生影響，爰毋庸一一審酌論列，併此敘明。
十、訴訟費用負擔之依據：民事訴訟法第79條。　　
中　　華　　民　　國　　111 　年　　9 　　月　　28　　日
                         民事第二庭法　官  劉玉媛
以上正本係照原本作成。
如對本判決上訴，須於判決送達後20日內向本院提出上訴狀。
如委任律師提起上訴者，應一併繳納上訴審裁判費。
中　　華　　民　　國　　111 　年　　9 　　月　　28　　日
                                   書記官  洪裕展